臺灣高等法院民事裁定　　　　　　　　　100年度抗字第528號
　　抗　告　人　財團法人法律扶助基金會
　　法定代理人　吳景芳
　　代　理　人　金昶輝
上列抗告人因與相對人吳錦昌間聲請確定訴訟費用額事件，聲明
異議，對於中華民國100年3月9日臺灣宜蘭地方法院100年度事聲
字第22號裁定提起抗告，本院裁定如下：
    主  文
抗告駁回。
抗告費用由抗告人負擔。
    理  由
一、本件抗告意旨略以：法律扶助法第35條規定為特別法，應優
    先於民事訴訟法而適用，司法者不得藉由解釋法律方式，限
    縮人民權利之行使。又法律扶助法第35條所規費用計算書定
    律師酬金，並非以民事第三審之律師酬金，或法院為受扶助
    人選任律師為其訴訟代理人致支出之律師酬金為限，因此除
    非該條規定經修正或經司法院大法官會議依法解釋有違憲情
    形外，法院仍應遵守司法權之界線，不宜以解釋法律方式實
    質進行法律之修正。爰提起抗告請求廢棄原裁定，並確定相
    對人應給付抗告人之訴訟費用額為新台幣（下同）3萬元等
    語。
二、經查本件抗告人就受扶助人林麗卿與相對人間請求離婚等訴
    訟，對於林麗卿給予民事第一審之法律扶助，因而支出律師
    酬金3萬元，嗣經原法院以95年度婚字第140號判決，第一審
    訴訟費用應全部由相對人負擔確定在案，固有上開民事判決
    、審查決定通知書、扶助律師接案通知書、訴訟費用計算書
    、預付酬金領款單及結案酬金領款單影本為證（見原法院99
    年度司家聲字第26號卷第5至12頁）。
三、按國家負有推展法律扶助事務及提供必要資金之責任；而財
    團法人法律扶助基金會之基金為100億元，除鼓勵民間捐助
    外，由主管機關逐年編列預算捐助；又因法律扶助所取得之
    標的具財產價值，且其財產價值超過基金會所訂標準者，分
    會得請求受扶助人負擔酬金及其他費用之全部或一部為回饋
    金（法律扶助法第4條第1項、第6條第1項、第33條規定參照
    ）。從而法律扶助法既已規定由國家提供資金及法律扶助制
    度，並建立由受扶助人自行負擔之分擔制度暨回饋金制度，
    足見負擔訴訟費用之他造並無協助實施法律扶助之義務。次
    按法律扶助法第35條第1項雖規定：「分會就扶助事件所支
    出之酬金及必要費用，視為訴訟費用之一部。」惟其立法理
    由則為：「一、受扶助人既係透過基金會之協助而進行訴訟
    ，則其依法或裁判得向對造請求之訴訟費用者，當無平白受
    領之理，且為簡化基金會求償之程序，爰參酌民事訴訟法第
    一百十四條之精神，就分會為提供法律扶助所支出之酬金及
    必要費用，明定視為訴訟費用之一部，並於第二項及第三項
    規定，得向負擔訴訟費用之他造請求返還……。」足見該規
    定之立法目的，在於將受扶助人依法或裁判得向對造請求之
    訴訟費用，於受扶助範圍內，移轉至抗告人；故抗告人之訴
    訟費用請求權既係受讓自受扶助人，其權利範圍自不得超逾
    受扶助人自行請求確定訴訟費用額之範圍。又為扶助所支出
    之律師酬金，既係比照訴訟救助及第三審情形而將之列為訴
    訟費用之一部，即應同受民事訴訟法第110條第1項第3款、
    第466條之2、第466條之3規定之拘束，而有同法第77條之25
    規定之適用。因此於法律扶助情形，仍須法院或審判長依法
    律規定為當事人選任律師為特別代理人或訴訟代理人，及第
    三審之律師酬金始得列為訴訟費用之一部（最高法院99年度
    台抗字第837號裁定意旨參照）。
四、經查抗告人所支出之第一審律師酬金，與民事訴訟法第77條
    之25第2項規定不符，並非屬訴訟費用之一部，自不得依民
    事訴訟法第91條第1項規定聲請確定訴訟費用額。原法院因
    而維持司法事務官之裁定，而裁定駁回抗告人之異議，並無
    不合。抗告意旨指摘原裁定不當，聲明廢棄，為無理由，應
    駁回其抗告。而本院就法律扶助法第35條第1項規定之解釋
    適用，同時考慮文義因素、歷史因素、體系因素、目的因素
    與合憲性因素，以探求法律的規範意旨，有如上述，並未侵
    害立法權之範圍，亦未破壞權力分立原則，附此敘明。
五、據上論結，本件抗告為無理由，爰裁定如主文。
中    華    民    國   100    年    4     月    29    日
                    民事第七庭
                        審判長法  官  鄭三源
                              法  官  林玉珮
                              法  官  邱  琦
正本係照原本作成。
本裁定除以適用法規顯有錯誤為理由外，不得再抗告。如提起再
抗告，應於收受後10日內委任律師為代理人向本院提出再抗告狀
。並繳納再抗告費新台幣１千元。
中    華    民    國   100    年    5     月    3     日
                              書記官  廖艷莉